臺灣屏東地方法院民事判決　　　　　　　109年度訴字第841號
原　　　告　五隆宮　
法定代理人　鄞志民　
訴訟代理人　陳水聰律師
　　　　　　簡汶珊律師
被　　　告　彰化商業銀行股份有限公司

法定代理人　凌忠嫄　
訴訟代理人　林芊亨　
被　　　告　鄞啟東　
上列當事人間第三人異議之訴事件，本院於民國110 年10月22日
言詞辯論終結，判決如下：
    主      文
原告之訴駁回。
訴訟費用新臺幣壹萬陸仟壹佰肆拾柒元由原告負擔。
    事實及理由
一、原告主張：
  ㈠  鈞院109 年度司執字第39458 號清償債務強制執行事件之
    強制執行程序，其執行標的物即拍賣公告「標別2 」所列：
    「屏東縣○○鎮○○段00 地號（重測前編為五魁寮段420-2
    地號）土地、面積1063.07 平方公尺、權利範圍15900 分之
    8615」（下稱系爭不動產），實為原告所有土地，僅借名登
    記於被告即執行債務人鄞啟東名下。蓋原告於民國84年7 月
    間，向訴外人鄞順鍊及鄞順長購買系爭不動產，惟因斯時五
    隆宮尚未設立登記而未取得法人格，且上開土地為農地，故
    於依約給付分期買賣價金後，於85年9 月12日將系爭不動產
    借名登記於具自耕農身分之被告鄞啟東名下，被告鄞啟東復
    於90年3 月5 日簽署土地捐贈證明書，以捐贈為表面名義，
    實則隱有系爭不動產自始即為原告購買之真意，故依民法第
    87條第2 項規定，原告及被告鄞啟東之真意即系爭不動產之
    所有權自始即歸屬原告所有，非為被告鄞啟東之財產。
  ㈡豈料，  鈞院以本件強制執行程序執行被告鄞啟東之財產時
    ，誤將原告所有之系爭不動產併為執行拍賣，損害原告權益
    甚鉅，原告自得依強制執行法第15條規定訴請撤銷系爭不動
    產之強制執行程序等語。並聲明：系爭不動產之強制執行程
    序應予撤銷。
二、被告彰化商業銀行股份有限公司則以：原告主張系爭不動產
    係借名登記於被告鄞啟東名下，原告始為實質所有權人等情
    ，被告爭執之，且系爭不動產既登記於被告鄞啟東名下，即
    推定其為適法所有權人，原告自應舉證推翻該土地登記之表
    現證明。況且，縱法院審理後認原告借名登記之主張為可採
    ，然借名契約僅具債權效力而不具物權之排他效力，原告至
    多僅享有依借名登記法律關係請求被告鄞啟東返還系爭不動
    產之債權而已，尚無足以排除強制執行之權利，足見原告提
    起本訴，並無理由等語，資為抗辯。並聲明：原告之訴駁回
    。至被告鄞啟東則稱：原告所述屬實等語。
三、坐落屏東縣○○鎮○○段00 地號（重測前編為五魁寮段420
    -2地號）、面積1063.07 平方公尺、使用分區為一般農業區
    、使用地類別為農牧用地之土地，現登記於被告鄞啟東及第
    三人鄞茂源名下，而由其等分別以15900 分之8615、 15900
    分之7285之應有部分比例維持共有。又被告鄞啟東前因積欠
    原告債務，原告進而具狀聲請強制執行，經本院以本件強制
    執行程序受理且定期拍賣被告鄞啟東名下之系爭不動產在案
    等情。有土地登記謄本、本院拍賣公告、屏東縣潮州地政事
    務所109 年12月23日屏潮地四字第10931022700 號函、 110
    年1 月27 日屏潮地四字第11030076700 號函、110 年2 月3
    日屏潮地四字第11030098100 號函及110 年7 月23日屏潮地
    四字第11030573100 號函各1 份（本院卷第11至20、79至84
    、111 、141 至190及261至298 頁）附卷可稽，並經調閱本
    件強制執行事件卷宗查明無訛，復為兩造所不爭執，堪信屬
    實。
四、原告另主張：系爭不動產為其所有，僅借名登記於被告鄞啟
    東名下，其自得訴請撤銷系爭不動產之強制執行程序等語，
    然為被告彰化商業銀行股份有限公司所否認，並以前詞為辯
    。經查：
  ㈠第三人就執行標的物有足以排除強制執行之權利者，得於強
    制執行程序終結前，向執行法院對債權人提起異議之訴。如
    債務人亦否認其權利時，並得以債務人為被告。強制執行法
    第15條定有明文。是以，倘債務人並不否認第三人之權利時
    ，即無以債務人為被告而提起第三人異議之訴之必要。準此
    ，被告鄞啟東既不否認原告本件主張，揆上說明，原告將之
    列為本件之共同被告，於法無據，應予駁回。
  ㈡上開規定所謂第三人就執行標的物有足以排除強制執行之權
    利者，係指對於執行標的物有所有權、典權、留置權、質權
    存在情形之一者而言，若為執行標的物之不動產係登記於執
    行債務人名下，縱令該第三人與執行債務人間有借名登記之
    情形，第三人亦僅享有依借名登記關係請求執行債務人返還
    該不動產所有權之債權而已，尚無足以排除強制執行之權利
    ，此係借名登記契約性質上核屬債權效力，不生物權排除效
    力之當然解釋。職是，原告固提出不動產買賣契約書、土地
    買賣所有權移轉契約書及土地捐贈證明書各1 份（本院卷第
    93至99頁），以資佐證其與被告鄞啟東間就系爭不動產存有
    借名登記法律關係之主張屬實，固核與被告鄞啟東所述相符
    ，並經調閱本院90年度認字第770 號公證卷宗查明無訛。又
    被告鄞啟東確具自耕農身分而符合登記為屬於耕地之系爭不
    動產所有人之資格，雖亦有勞動部勞工保險局110 年2 月 8
    日保農承字第11010003930 號函附被告鄞啟東之農保被保險
    人投保資料表（本院卷第191 至194 頁）及被告鄞啟東之農
    保資料查詢（附於本院卷密封袋）各1 份存卷可查。然五隆
    宮最早於75年10月15日即經屏東縣政府核發寺廟登記證，有
    屏東縣政府109 年12月28日屏府民禮字第10959933600 號函
    1 份（本院卷第37至78頁）可按，而系爭不動產係於85 年9
    月12日始登記於被告鄞啟東名下，則原告所稱：五隆宮當時
    尚未設立登記而未取得法人格，無法登記於五隆宮名下等語
    ，是否有據，已啟疑竇。又經細譯原告所提出之上開不動產
    買賣契約書（按：承買人五隆宮管理委員會、代表人潘明到
    ），其不動產標示：「土地為潮州鎮五魁寮段肆貳壹地號、
    田、面積壹公頃零玖公畝捌肆平方公尺內標示土地面積約壹
    台分土地乙筆（含地上物全部）（如附圖示）」，以及另份
    土地買賣所有權移轉契約書（按：承買人鄞啟東、鄞黃霖森
    ），其土地標示為：「潮州鎮五魁寮段四二○－二地號、田
    、零公頃壹零公畝壹柒平方公尺零零平方公寸」，可知此兩
    份不動產買賣契約書之買賣標的即不動產標示並不相同，又
    原告迄未能提出上開不動產買賣契約書之「附圖」等其他證
    據，以資證明兩份買賣契約書之買賣標的俱係本件爭訟之屏
    東縣○○鎮○○段00地號土地，益見其關於借名登記契約部
    分之主張，舉證尚有不足而陷於真偽未明之狀態，是否屬實
    ，已豈疑竇。況且，姑不論原告與被告鄞啟東間就系爭不動
    產是否存有借名登記關係，迄至本件言詞辯論終結前，系爭
    不動產始終登記於被告鄞啟東名下，原告並非系爭不動產之
    所有人，承上說明，經強制執行之系爭不動產之所有權人既
    為被告鄞啟東，原告當無足以排除強制執行之權利，故其訴
    請撤銷系爭不動產之強制執行程序，洵屬無據，應予駁回。
五、綜上所述，原告並不具足以排除強制執行之權利，其所請與
    強制執行法第15條關於第三人異議之訴規定之要件，容有未
    合。從而，原告提起本訴，洵屬無據，為無理由，應予駁回
    。末者，原告業於110 年9 月11 日具狀撤回原訴之聲明第1
    項關於確認原告就系爭不動產所有權存在部分之主張，經核
    閱民事更正原告及訴之聲明狀（本院卷第315 頁）自明，核
    屬減縮應受判決事項之聲明，故此部分已非本判決主文欄所
    應審究及諭知勝敗訴之範圍，附此敘明。
六、本件事證已臻明確，兩造其餘攻擊防禦方法之陳述，經審酌
    俱與本院前揭判斷無影響，毋庸一一論述。又本件訴訟費用
    額確定為新臺幣16,147元，命由敗訴之原告負擔，併此說明
    。
據上論結，原告之訴為無理由，依民事訴訟法第78條，判決如主
文。
中    華    民    國   110    年    11    月    11    日
                  民事第三庭  法  官  劉子健
正本係照原本作成。
如對判決上訴，須於判決送達後20日內向本院提出上訴狀，其未
表明上訴理由者，應於提出上訴後20日內向本院補提理由書狀（
均須按他造當事人之人數附繕本）。
如委任律師提起上訴者，應一併繳納上訴審裁判費。
中    華    民    國   110    年    11    月    11    日
                              書記官  賀燕花